最高法院刑事判決　　　　　　一○○年度台上字第一五三五號
上　訴　人　張明聖
上列上訴人因傷害致人於死案件，不服台灣高等法院高雄分院中
華民國九十八年十月八日第二審判決（九十八年度上訴字第八三
０號，起訴案號：台灣屏東地方法院檢察署九十七年度偵字第七
０八四號），提起上訴，本院判決如下：
    主  文
上訴駁回。
    理  由
按刑事訴訟法第三百七十七條規定，上訴於第三審法院，非以判
決違背法令為理由，不得為之。是提起第三審上訴，應以原判決
違背法令為理由，係屬法定要件。如果上訴理由書狀並未依據卷
內訴訟資料，具體指摘原判決不適用何種法則或如何適用不當，
或所指摘原判決違法情事，顯與法律規定得為第三審上訴理由之
違法情形，不相適合時，均應認其上訴為違背法律上之程式，予
以駁回。本件上訴人張明聖上訴意旨略稱：(一)、原判決或說明上
訴人所為不符合正當防衛之規定，或又論述上訴人所為防衛行為
已屬過當等情，其所為之論述說明前後矛盾，且原判決未依刑法
第二十三條但書，即防衛過當之規定對上訴人減輕或免除其刑，
於法有違。又被害人曾盟井一直糾纏並用雙手掐住上訴人脖子，
上訴人始用手推開被害人，且僅以小型鋤頭輕打被害人左後腰部
一下，並未對被害人造成致命之傷勢，被害人嗣並與上訴人同回
喝酒處，被害人並與在場之人有說有笑，其於過程中均無身體不
適之情形，被害人於翌日因身體不適經送醫不治死亡，甚有可能
係其騎乘機車摔倒所致，乃原審未詳細斟酌上情，即逕為不利於
上訴人之認定，亦於法有違。(二)、依法務部法醫研究所鑑定報告
書所記載之內容，一般人如受到該鑑定報告書所載之嚴重傷勢，
應已無法行動而當場倒地昏迷，惟被害人於案發後仍能回到喝酒
處與他人說話並要求評理，足見被害人於案發時並未受有嚴重之
傷勢，上開鑑定報告書所載各情並非事實，乃原判決竟援引該鑑
定報告書為不利於上訴人認定之依據。原判決說明上訴人係推開
被害人後，方持鋤頭毆擊被害人等情，係屬推測之詞，並未說明
其所依憑之證據及理由。上訴人於案發時遭被害人掐住脖子而呼
吸困難，則衡諸一般經驗法則，是否能期待上訴人於斯時仍能有
平常之判斷能力，及上訴人於案發時是否因受限而僅能在特定角
度使用鋤頭等，均與上訴人所為是否係屬正當防衛攸關，乃原審
就上情未詳予調查釐清，即逕為不利於上訴人之認定，於法有違
等語。
惟查：原判決認定上訴人有原判決事實欄所記載之傷害致人於死
犯行，係以訊據上訴人供承於如原判決事實欄所載時、地，持扣
案之鋤頭毆擊被害人左下背部之事實，上訴人雖否認有何傷害致
人於死犯行，辯稱：被害人於案發後曾騎機車跌倒，被害人之死
亡與伊持鋤頭毆擊間應無因果關係，且伊於案發時遭被害人掐住
脖子，因而持鋤頭毆擊被害人背面，所為應屬正當防衛等語。然
查上訴人相關自白各情，核與證人賴世勝、曾志宏、林省昌等人
所證述情節相符，並有鋤頭一把扣案可資佐證，堪認上訴人自白
各情係屬事實。又被害人確係遭扣案之鋤頭毆擊，致受有如原判
決事實欄所載之傷勢，嗣因低血容性休克而死亡等情，業經檢察
官督同檢驗員相驗屬實，並有相驗筆錄、檢驗報告書、相驗屍體
證明書、相驗及解剖照片等附卷可稽，復有法務部法醫研究所以
九十七年十月十三日法醫理字第０九七０００三五五六號函，所
檢送之九七醫剖字第０九七一一０一六四四號解剖報告書、鑑定
報告書附卷足憑。參酌鑑定證人即法醫師潘至信相關證述各情，
核與上開解剖報告書、鑑定報告書所載內容，及解剖照片及第一
審勘驗扣案鋤頭所顯現之情形相符等情，堪認上訴人持扣案之鋤
頭毆擊被害人之左下背，其與被害人之死亡間具有相當因果關係
。證人張凰澄雖證稱：伊於案發後與警察至上訴人住處，看到上
訴人脖子兩側有瘀青等語。惟參照證人即警員黃耀昌、曾順元相
關證述各情，曾順元並明確證稱：「……我們近看也沒有明顯的
痕跡，……張明聖自己說脖子被掐住，我們也沒有發現明顯的痕
跡」等語，且上訴人於案發翌日即九十七年七月十日所拍攝之相
片，亦未見其脖子處有明顯瘀青之傷勢，張凰澄證述各情，並不
能為有利於上訴人之論斷。另參酌上訴人供述及其所模擬之情形
，苟上訴人係於被害人掐住其脖子時持鋤頭予以毆打，則上訴人
擊中處應係被害人之左腰部，然被害人遭上訴人毆擊處係左下背
部；又被害人遭上訴人毆擊處係左下背部，且該傷勢並至為接近
脊髓位置，而扣案之鋤頭長達五十二公分，加上上訴人手臂之長
度，衡情上訴人於上開情形下顯無可能擊中被害人左下背部，其
力道亦無致被害人受有如原判決事實欄所載嚴重傷勢之可能，堪
認上訴人於案發時係先將被害人推開，即被害人之不法侵害已不
存在後，上訴人方持扣案鋤頭毆擊被害人，上訴人所為與正當防
衛之要件不符。上訴人否認辯解各情，無非係屬事後卸責之詞，
不足採信等情，予以綜合判斷。因而撤銷第一審判決，改判論處
上訴人犯傷害致人於死罪罪刑，已於判決內說明其所憑之證據及
其認定之理由。按證據之取捨與證據之證明力如何，均屬事實審
法院得自由裁量、判斷之職權；苟其此項裁量、判斷，並不悖乎
通常一般之人日常生活經驗之定則或論理法則，又於判決內論敘
其何以作此判斷之心證理由者，即不得任意指摘其為違法，而據
為提起第三審上訴之合法理由。原判決援引上述各項證據資料，
據以認定上訴人確有如原判決事實欄所載之犯行等情，乃屬其採
證認事調查職權之合法行使，不容任意指為違法。判決有顯然錯
誤而不影響全案情節及判決本旨者，得以裁定更正之。綜觀原判
決之全案情節及判決本旨，顯係認定上訴人所為並不符合正當防
衛之要件，即上訴人並無刑法第二十三條之適用，其理由欄一之
(五)所記載：上訴人所為防衛行為已屬過當一節，顯屬誤載，並不
生影響於全案情節及判決本旨。且原判決嗣於理由四已載明「原
審（指第一審）以被告罪證明確而為論罪科刑，固非無見，惟認
被告之行為符合正當防衛且為防衛過當，則有不當；……」等情
。則其上開誤載部分，自可依聲請或本於職權以裁定更正之，其
與判決理由矛盾迥異，上訴意旨(一)所指各情顯屬誤會。按有利於
被告之證據不採納及應於審判期日調查之證據，係指該證據倘予
採納或經調查所能證明者，得以推翻原審判決所確認之事實，而
得據以為不同之認定而言。如非事理所必然，或係無從調查之證
據方法，即欠缺其調查之必要性，縱未調查，或未於理由特加說
明，均與所謂違背法令之情形不相適合。原判決已說明上訴人所
為非屬正當防衛之理由，而上訴意旨並未陳明其就上情曾聲請原
審再為如何之調查，且原審縱就上訴意旨所載各情再為調查，亦
非得以推翻原審判決所確認之事實，而得據以為不同之認定，尚
不得任意指摘原審有應調查之證據而未予調查之違法。況原審於
最後審判期日調查證據完畢開始辯論前，審判長問上訴人及其原
審選任辯護人尚有何證據請求調查，上訴人及其原審選任辯護人
均答稱：「無」（原審卷第九十頁），並未聲請原審就何項事實
再為如何之調查。而本院為法律審，上訴人在本院又為此爭執，
自非依據卷內資料執為指摘之合法上訴第三審理由。上訴人徒憑
己意或就原判決已有說明之事項，或就原審判斷證據證明力之合
法職權行使，漫指其違法，重為單純事實上之爭執，難謂係適法
上訴第三審之理由，其上訴違背法律上之程式，應予駁回。
據上論結，應依刑事訴訟法第三百九十五條前段，判決如主文。
中    華    民    國  一○○  年    三    月  三十一  日
                      最高法院刑事第一庭
                          審判長法官  董  明  霈  
                                法官  張  清  埤  
                                法官  張  祺  祥  
                                法官  陳  國  文  
                                法官  宋  明  中  
本件正本證明與原本無異
                                      書  記  官  
中    華    民    國  一○○  年    四    月   十三   日
                                                     Ｍ